臺灣高雄地方法院民事判決　　　　　　　 95年度訴字第680號
原　　　　告　己○○○
訴訟　代理人　戊○○
　　　　　　　王叡齡律師
　　　　　　　陳建誌律師
複　代理　人　黃見志律師
被　　　　告　乙○○
兼法定代理人　甲○○
　　　　　　　丁○○
被　　　　告　丙○○
當事人間請求損害賠償事件，本院於民國96年2 月9 日言詞辯論
終結，判決如下：
    主  文
被告乙○○應給付原告新臺幣捌拾貳萬伍仟玖佰零參元，及自民
國九十五年四月二十九日起至清償日止，按週年利率百分之五計
算之利息。
被告甲○○、丁○○應與被告乙○○就前開給付負連帶給付責任
。
前開給付，被告乙○○、甲○○、丁○○任何一人已為全部或一
部之給付者，其餘之人就其履行之範圍內，同免給付之義務。
原告其餘之訴駁回。
訴訟費用由被告乙○○、甲○○、丁○○連帶負擔百分之四十三
，餘由原告負擔。
本判決原告勝訴部分，於原告以新臺幣貳拾柒萬陸仟元為被告乙○○、甲○○、丁○○供擔保後，得為假執行。
原告其餘假執行之聲請駁回。
    事實及理由
一、本件被告乙○○、甲○○未於最後言詞辯論期日到場，被告
    丙○○、丁○○經合法通知，未於言詞辯論期日到場，經核
    均無民事訴訟法第386 條各款所列情形，爰依原告之聲請，
    由其一造辯論而為判決。
二、原告主張：被告乙○○係民國78年6 月29日出生，為限制行
    為能力人，被告甲○○、丁○○為其法定代理人。被告乙○○並未考領駕駛執照，於民國94年8 月3 日20時55分許，駕
    駛被告丙○○所有車號HGX －857 號重型機器腳踏車（下稱
    系爭機車），行經高雄縣旗山鎮○○○路「旗尾國小」前時
    ，超速行駛，且未注意車前狀況，致因過失撞擊獨自推行手
    推車而行經該處之原告，使原告因而致地，受有右股骨開放
    性骨折併感感染、右膝關節僵硬、右足肌肉萎縮等傷害。原
    告因本件車禍事故，共計受有下列損害：(1)醫療費用之損害
    ：原告因受前揭傷害，自費支出醫療費用新臺幣（下同）
    24,617 元 。(2)看護費用之損害：原告因受上開傷害自94年
    8 月4 日起至94年12月20日止，共計支出看護費用274,000
    元，自94 年12 月21日起至95年11月29日，亦需看護照顧，
    看護費用以每日2,000 元計算，共計688,000 元，總計
    962,000 元。(3)非財產上損害賠償：原告因本件車禍事故，
    目前仍臥病在床，日常生活均需家人照顧，身心均受重創，
    爰請求賠償非財產上之損害賠償981,440 元。為此，爰依民
    法第184 條第1項 前段或第191 條之2 之規定，訴請被告乙○○負損害賠償責任，請求本院擇一而為判決。其次，被告
    甲○○、丁○○為被告乙○○之法定代理人，依民法第187
    條第1 項之規定，應與被告乙○○連帶負損害賠償責任，被
    告丙○○明知被告乙○○並未考領駕駛執照，竟將系爭機車
    借貸被告乙○○騎用，違反道路交通管理處罰條例第21條第
    1 款、第28條之保護他人之法律，乃與被告乙○○共同不法
    侵害原告之權利，依民法第184 條第2 項、第185 條第1項
    之規定，亦應與被告乙○○連帶負損害賠償責任，併依民法
    第187 條第1 項、第185 條第1 項之規定，訴請被告甲○○
    、丁○○及丙○○，分別與被告乙○○連帶負損害賠償責任
    。又原告業因本件車禍事故領得強制汽車責任保險之保險給
    付55,829元，經扣除已領之保險給付，聲明求為判決：(1)被
    告乙○○、丙○○應連帶給付原告1,912,228 元，及自起訴
    狀繕本送達最後一名被告之翌日起至清償日止，按週年利率
    百分之5 計算之利息。(2)被告甲○○、丁○○應與被告乙○○就前開給付負連帶給付責任。(3)前開給付，任一被告已為
    全部或一部之給付，其餘被告就其履行之範圍內，同免給付
    之義務。(4)願供擔保請准宣告假執行。
三、被告乙○○、甲○○辯稱：僅有負擔醫療費用之能力等語。
    被告甲○○並另辯稱：原告請求之看護費用及非財產上之損
    害金額，有悖常理等語。並聲明求為判決：駁回原告之訴。
四、被告丁○○、丙○○經合法通知，均未於言詞辯論期日到場
    ，亦未提出書狀為任何聲明或陳述。
五、本件之爭點：
  (一)被告是否均應負侵權行為責任？
  (二)原告所得請求之金額？
六、得心證之理由：
  (一)被告是否均應負侵權行為責任？
    1.原告主張被告乙○○係78年6 月29日出生，為限制行為能
      力人，被告甲○○、丁○○為其法定代理人。被告乙○○
      並未考領駕駛執照，於民國94年8 月3 日20時55分許，駕
      駛被告丙○○所有車號HGX －857 號重型機車，行經高雄
      縣旗山鎮○○○路「旗尾國小」前時，超速行駛，且未注
      意車前狀況，致因過失撞擊獨自推行手推車而行經該處之
      原告，使原告因而致地，受有右股骨開放性骨折併感感染
      、右膝關節僵硬、右足肌肉萎縮等傷害之事實，業據其提
      出國軍高雄總醫院附設民眾診療服務處（下稱高雄醫院）
      診斷證明書、高雄縣政府警察局道路交通事故當事人登記
      聯單等影本、戶籍謄本各1 份、照片4 幀為證，為被告乙○○、甲○○所不爭執，被告丁○○、丙○○經合法通知
      ，未於言詞辯論期日到場，亦未提出準備書狀爭執，原告
      此部分之主張，自堪信為真正。
    2.按道路交通安全規則所稱之汽車，指在道路上不依軌道或
      電力架線而以原動機行駛之車輛（包括機器腳踏車），此
      觀諸道路交通安全規則第2 條第1 項第1 款之規定自明。
      次按，汽車駕駛執照為駕駛汽車之許可憑證，由駕駛人向
      公路監理機關申請登記，考驗及格後發給之；行車速度，
      依標誌或標線之規定，無標誌或標線者，在市區道路，時
      速不得超過50公里，在郊外道路時速不得超過60公里；汽
      車行駛時，駕駛人應注意車前狀況，並隨時採取必要之安
      全措施，道路交通安全規則第50條第1 項、第93條第1 項
      第1 款、第94條第3 項分別定有明文。本件被告乙○○駕
      駛上揭機車，自應注意遵守上開道路交通安全規則，而依
      當時情形，又無不能注意之情事，竟疏於注意上情，致撞
      擊原告，使原告受有上開傷害，被告乙○○對於本件車禍
      之發生，顯有過失，且其過失行為與原告受傷之結果具有
      相當因果關係甚明。而本件車禍事故，經臺灣省高屏澎區
      車輛行車事故鑑定委員會鑑定結果，亦認被告乙○○無照
      駕駛重型機車超速行駛未注意車前狀況為肇事原因，有該
      鑑定委員會高屏澎區940866號鑑定意見書1 份在卷可按，
      亦同此認定。
    3.原告雖主張被告丙○○明知被告乙○○並未考領駕駛執照
      ，竟將系爭機車借貸被告乙○○騎用之事實。惟查，被告
      乙○○於臺灣高雄少年法院調查時，陳稱：伊係向同學借
      用機車，同學之機車係同學之叔所有，同學之叔係於事後
      始知伊同學將機車借貸予伊使用等語（參見94年12月14日
      、95年1 月18日調查筆錄），自難認被告丙○○有何明知
      被告乙○○並未考領駕駛執照，而將系爭機車借貸被告乙○○騎用之事實，而原告復未能舉證以實其說，原告此部
      分之主張，自無足取。至原告另雖主張縱令被告乙○○係
      向同學借用機車，被告丙○○將系爭機車借予被告乙○○
      之同學，再由被告乙○○之同學，將系爭機車借予被告乙○○，亦屬將系爭機車借予未考領駕駛執照之人云云。惟
      按，年滿18歲，即可申請考領輕型或普通重型機器腳踏車
      之駕駛執照，此參諸道路交通安全規則第60條第1 項之規
      定自明，而因家庭、健康、學業等因素而逾齡就學者，並
      非少見，縱為被告丙○○之同學，亦難認絕無業已年滿18
      歲，並已考領普通重型機車之駕駛執照之可能，而原告並
      未舉證證明被告乙○○之同學，確為並未考領駕駛執照之
      人，亦未舉證證明被告丙○○明知被告乙○○之同學，將
      系爭機車借貸予未考領駕駛執照之被告乙○○之事實，原
      告主張被告丙○○將系爭機車借予被告乙○○之同學，再
      由被告乙○○之同學，將系爭機車借予被告乙○○，亦屬
      將系爭機車借予未考領駕駛執照之人云云，亦無足取。
    4.按因故意或過失，不法侵害他人之權利者，負損害賠償責
      任；無行為能力人或限制行為能力人，不法侵害他人之權
      利者，以行為時有識別能力為限，與其法定代理人連帶負
      損害賠償責任；不法侵害他人之身體、健康、名譽、自由
      、信用、隱私、貞操，或不法侵害其他人格法益而情節重
      大者，被害人雖非財產上之損害，亦得請求賠償相當之金
      額，民法第184 條第1 項前段、第187 條第1 項、第195
      條第1 項前段分別定有明文。查被告乙○○於上揭時地駕
      駛前揭機車時，因過失致原告受有上開傷害，乃因過失不
      法侵害原告之身體權，揆諸前揭規定，對於原告所受之財
      產上之損害即醫療費用及看護費用之損害，及非財產上之
      損害，自應負損害賠償責任。再被告乙○○為限制行為能
      力人，被告甲○○、丁○○為其法定代理人，為兩造所不
      爭執，並有個人基本資料查詢結果3 份在卷可按，又被告
      乙○○於上揭時日，係就讀高雄縣立旗美高級商工職業學
      校之學生，此參諸臺灣高雄少年法院95年度少護字第37號
      案卷所附少年事件調查報告之記載自明，自應有識別能力
      ，而被告甲○○、丁○○復未能舉證證明其等監督被告乙○○並未疏懈，或縱加以相當之監督，而仍不免發生本件
      損害，依民法第187 條第1 項之規定，被告甲○○、丁○○自應與被告乙○○連帶負損害賠償責任。
    5.至原告雖主張被告丙○○明知被告乙○○並未考領駕駛執
      照，竟將上開機車借貸被告乙○○騎用，違反保護他人之
      法律，與被告乙○○共同不法侵害原告之權利，應與被告
      乙○○連帶負損害賠償責任云云。惟查，原告主張被告丙○○明知被告乙○○並未考領駕駛執照，竟將上開機車借
      貸被告乙○○騎用之事實，既不足採，已如前述，則其主
      張被告丙○○違反保護他人之法律，與被告陳宏信共同不
      法侵害原告之權利，應與被告乙○○連帶負損害賠償責任
      云云，自無足取。
  (二)原告所得請求之金額？
    1.茲就原告所得請求損害賠償之項目及金額，應否准許，析
      述如下：
      (1)醫療費用之損害：原告因受前揭傷害，自94年8 月4 日
        起至95年5 月2 日止，於高雄醫院自費支出醫療費用
        24,617元，有高雄醫院95年11月2 日醫慈字第09500044
        26號函1 份為證，且依原告當時受傷之程度，經核應屬
        必要，原告此部分之請求，自屬正當。
      (2)看護費用：查原告因受上開傷害，自94年8 月4 日進入
        高雄醫院，於94年12月20日始行出院，原告自94年12月
        21日起至95年11月29日止，均需看護，95年1 月26日出
        院後需全日看護6 個月，6 個月後建議半日看護，有高
        雄醫院診斷證明書及該院96年1 月16日醫慈字第096000
        0274號函各1 份在卷可按，足見原告因受上開傷害，自
        94年8 月4 日起至95年7 月25日止，應有僱請看護全日
        照顧之必要，自95年7 月26日起至95年11月29日止，亦
        有僱請看護半日照顧之必要。從而，原告請求賠償自94
        年8 月4 日起至95年7 月25日止僱請全日看護之費用，
        及自94年7 月26日起至95年11月29日止僱請半日看護之
        費用，即屬正當，逾此部分之請求，即非正當。次查，
        原告主張自94年8 月4 日起至94年12月20日止，共計支
        出看護費用274,000 元，業據其提出由訴外人張國娟出
        具之收據5 紙為證，原告此部分之主張，堪信為真，衡
        之高雄市醫院看護工職業工會會員至醫院或居家從事臨
        時病照顧，每日照顧費用12小時為1,000 元，24小時為
        2,000 元，有高雄市醫院看護工職業工會94年2 月27日
        高市工字第9400099 號函影本1 份在卷可按，足認原告
        給付予訴外人張國娟之看護費用，應屬適當。從而，原
        告請求賠償自94年8 月4 日起至94年12月20日止支出之
        看護費用274,000 元，洵屬有據。其次，原告就自94年
        12月21日起至95年11月29日止看護費用之支出，雖未能
        舉證證明確有僱請專人看護，惟縱令原告係由原告親屬
        看護，並未僱請專人看護，而不實際支付看護費用，因
        親屬受傷，而由親屬代為照顧被害人之起居，固係出於
        親情，但親屬看護所付出之勞力，並非不能評價為金錢
        ，只因兩者身分密切而免除支付義務，此種親屬基於身
        分關係之恩惠，自不能加惠於加害人，仍應認被害人受
        有相當看護費用之損害，得向加害人請求賠償。本件原
        告自94年12月21日起至95年7 月25日止，既有僱請看護
        全日照顧之必要，自95年7 月26日起至95年11月29日止
        ，亦有僱請看護半日照顧之必要，已如前述，原告請求
        被告賠償自94年12月21日起至95年7 月25日止，僱請看
        護全日照顧，及自95年7 月26日起至95年11月29日止，
        僱請看護半日照顧所需之費用，即非無據，衡之高雄市
        醫院看護工職業工會會員至醫院或居家從事臨時病照顧
        ，每日照顧費用12小時為1,000 元，24小時為2,000 元
        ，有如前述，原告請求賠償自94年12月21日起至95年7
        月25日止，前後217 日僱請看護全日照顧之費用，及自
        95年7 月26日起至95年11月29日止，前後127 日僱請看
        護半日照顧之費用，共計561,000 元（計算式：
        434,000 ＋127,000 ＝561,000） ，亦屬有據。綜上所
        陳，原告請求賠償自94年8 月4 日起至95年11月29日之
        看護費用，共計835,000 元（計算式：274,000 ＋
        561,000 ＝835,000） ，洵屬有據，應予准許。逾此部
        分之請求，應屬無據。
      (3)非財產上之損害賠償：查原告因被告乙○○前揭行為，
        受有右股骨開放性骨折併感感染、右膝關節僵硬、右足
        肌肉萎縮等傷害，自94年8 月4 日進入高雄醫院治療，
        於94年12月20日始行出院，且於94年8 月5 日進行開放
        性復位及內固定手術後，自94年8 月17日起至94年12月
        12日止，先後進行12次清創手術，於94年11月12日又進
        行開放性復位外固定手術，於94年12月6 日復進行石膏
        固定手術，目前之傷勢為右股骨骨折術後併骨髓炎及右
        膝僵直，有右膝無法屈曲活動，右大腿肌肉萎縮，無法
        站立等情形，無法恢復至受傷前之功能，復健僅能維持
        目前病情不惡化，有高雄醫院診斷證明書及該院96年1
        月16日醫慈字第0960000274號函各1 份在卷可按，其身
        體及精神受有相當之痛苦，應堪認定。又查，原告並不
        識字，被告乙○○為高級職業學校肄業，被告甲○○、
        被告丁○○分別係國民中學畢業及肄業，此為兩造所不
        爭執，為兩造所不爭執，並有個人基本資料查詢結果4
        份在卷可按，又原告於本件車禍事故發生前，以拾荒為
        業，並無固定收入，原告、被告乙○○、丁○○名下均
        無不動產，被告甲○○名下有土地及建物各2 筆、汽車
        1 輛，此有稅務電子閘門財產所得調件明細表1 份在卷
        足稽，本院審酌兩造之學歷、身分、地位、經濟能力、
        原告所受傷害及其目前尚未復原，且復健僅能維持目前
        病情不惡化等一切情形，認原告請求被告賠償之非財產
        損害981,440 元，尚屬過高，應予核減為400,000 元為
        適當，逾此部分之請求，為無理由，應予駁回。
      (4)綜上，原告所得請求之損害賠償金額為1,259,617 元（
        計算式：24,617＋835,000 ＋400,000 ＝1,259,617 ）
        。
    2.按損害之發生或擴大，被害人與有過失者，法院得減輕賠
      償金額或免除之，民法第217 條第1 項定有明文。次按，
      行人應在劃設之人行道行走，在未劃設人行道之道路，應
      靠邊行走，道路交通安全規則第133 條定有明文。經查：
      本件車禍發生之地點，乃未劃設人行道之道路，此為兩造
      所不爭執，而本件車禍事故發生後，掉落物散落於車道中
      央，此有道路交通事故現場蒐證相片4 份附於高雄縣政府
      警察局刑案偵查卷宗可按，業經本院依職權調取上開案卷
      核閱屬實，足見原告於上揭時地，應有在未劃設之人行道
      之道路，未靠邊行走等情甚明。查原告於上揭時地行走時
      ，本應注意遵守上開道路交通安全規則，而依當時情形，
      又無不能注意之情事，竟疏於注意上情，致發生本件車禍
      事故，原告對於本件車禍事故之發生，亦與有過失，且其
      過失行為與其所受之傷害結果，具有相當因果關係甚明。
      而本件車禍事故，經臺灣省高屏澎區車輛行車事故鑑定委
      員會鑑定結果，亦認原告未靠邊行走為肇事次因，有該鑑
      定委員會高屏澎區940866號鑑定意見書1 份在卷可按，而
      同此認定。本院審酌原告及被告乙○○之過失情節與程度
      ，認被告乙○○應負百分之70之過失責任，原告則應負百
      分之30之過失比例，再經本院依上開過失比例計算結果，
      原告所得請求之賠償金額為881,732 元（計算式：
      1,259,617 ×70％＝881,732 元，小數點以下四捨五入）
      。
    3.按保險人依強制汽車責任保險法規定所為之保險給付，視
      為被保險人損害賠償金額之一部分；被保險人受賠償請求
      時，得扣除之。此觀諸強制汽車責任保險法第32條之規定
      自明。查原告主張因本件車禍事故業已領得強制汽車責任
      之保險給付55,829元，業據其提出存摺影本1 份為證，為
      被告乙○○、甲○○所不爭執，被告丁○○、丙○○經合
      法通知，未於言詞辯論期日到場，亦未提出準備書狀爭執
      ，原告此部分之主張，自堪信為真正。則原告既因本件車
      禍事故，業已領得強制汽車責任保險之保險給付55,829元
      ，依強制汽車責任保險法第32條之規定，上開保險給付自
      應視為被告乙○○損害賠償金額之一部分。從而，本件原
      告所得請求賠償之金額，經扣除其已領得之強制汽車責任
      保險之保險給付後，應為825,903 元（計算式：
      881,732 －55,829＝825,903） 。
七、原告雖另主張本於民法第191 條之2 之規定，請求被告乙○○賠償。惟按，原告以單一之聲明，主張二以上訴訟標的，
    而請求法院擇一訴訟標的為其勝訴之判決者，乃所謂選擇訴
    之合併，原告依其中之一訴訟標的可獲全部受勝訴判決時，
    法院得僅依該項訴訟標的而為判決，對於其他訴訟標的無庸
    審酌；如各訴訟標的對於原告判決之結果不同，法院自應擇
    對原告最為有利之訴訟標的而為裁判（最高法院94年度臺上
    字第2311號判決意旨參照）。查本件原告乃以單一之聲明，
    主張本於民法第184 條第1 項前段或第191 條之2 之規定，
    訴請被告乙○○賠償，請求本院擇一訴訟標的為其勝訴之判
    決，本院既已認原告本於民法第184 條第1 項前段規定所為
    請求被告乙○○賠償之主張，洵屬有據，進而認定原告所得
    請求之金額有無理由，且縱令原告本於第191 條之2 之規定
    所為訴請被告乙○○賠償之請求，亦屬有據，因原告所得請
    求被告乙○○賠償之金額，亦應依前開說明為相同認定，核
    與原告本於同法第184 條第1 項前段規定所得請求被告乙○○賠償之金額，並無二致，對於原告判決之結果，並無不同
    ，對原告而言，並未更為有利，揆諸前揭判決之意旨，本院
    自毋庸再就原告併為主張之本於同法第191 條之2 之規定所
    為之請求予以論述，附此敘明。
八、綜上所陳，原告本於侵權行為之法律關係，請求被告乙○○
    給付原告825,903 元，及自起訴狀繕本送達最後一名被告即
    被告丙○○之翌日即95年4 月29日起至清償日止，按週年利
    率百分之5 計算之利息，及前開命被告乙○○給付部分，被
    告甲○○、丁○○應與被告乙○○負連帶給付責任，暨前開
    給付，被告乙○○、甲○○、丁○○任何一人已為全部或一
    部給付者，其餘之人就其履行之範圍內，同免給付之義務，
    為有理由，應予准許；逾此部分之請求，為無理由，不應准
    許。
九、原告陳明願供擔保請准宣告假執行，經核原告勝訴部分，並
    無不合，爰酌定相當擔保金額准許之；至原告敗訴部分，其
    假執行之聲請，已失所附麗，應予駁回。
十、本件事證已臻明確，兩造其餘攻擊防禦方法，經核與本件判
    決結果不生影響，爰不一一論述，附此敘明。
十一、據上論結，原告之訴為一部有理由，一部無理由，依民事
      訴訟法第385 條第1 項前段、第79條、第85條第2 項、第
      390 條第2 項，判決如主文。
中　　華　　民　　國　　96　　年　　2 　　月　　26　　日
                        民事第三庭  法  官  伍逸康
上為正本係照原本作成。
如不服本判決，應於送達後20日內，向本院提出上訴狀並表明上
訴理由，如於本判決宣示後送達前提起上訴者，應於判決送達後
10內補提上訴理由書（須附繕本）。
中　　華　　民　　國　　96　　年　　2 　　月　　26　　日
                                    書記官  林雯琪
